最高法院刑事判決　　　　　　九十六年度台上字第一四六六號
上　訴　人　台灣高等法院花蓮分院檢察署檢察官
被　　　告　甲○○
選任辯護人　李泰宏律師
上列上訴人因被告妨害自由案件，不服台灣高等法院花蓮分院中
華民國九十三年十二月二十四日第二審更審判決（九十二年度上
更(一)字第七四號，起訴案號：台灣台東地方法院檢察署八十六年
度偵字第二六八四號）提起上訴，本院判決如下：
    主  文
原判決關於以非法方法剝奪人之行動自由（被害人胡義章、劉碧
彩）部分撤銷，發回台灣高等法院花蓮分院。
    理  由
原判決關於以非法方法剝奪人之行動自由（被害人胡義章、劉碧
彩）部分，以檢察官公訴意旨略稱：民國八十一年十一月二十五
日晚上十一時許，被告甲○○與當時任職於嘉義市警察局第一分
局之警員林榮文、徐浩翔，在其嘉義市○○街住宅飲酒聊天，甲
○○因對胡義章與其合夥之建築業債務問題，及胡義章轉讓其與
甲○○合夥公司之股份一事深感不滿，擬予教訓報復，乃於翌（
二十六）日上午一時四十分許，與徐浩翔、林榮文基於共同之犯
意，由徐浩翔、林榮文攜帶未經許可，無故持有之警用手槍二把
，與甲○○前往嘉義市○○○街三十一號胡義章住宅，翻越圍牆
欄杆，侵入胡宅庭院內（無故侵入住宅之附連圍繞土地部分未據
告訴）敲門，胡義章之妻劉碧彩前來開門後，林榮文進入胡宅即
衝上二樓查看，又走下樓梯轉角處，自後猛踹正欲下樓之胡義章
，致胡義章沿樓梯跌落一樓地板，林榮文又上前出拳毆打胡義章
臉部，致其左眼紅腫、眼球出血（傷害部分未據告訴），並掏出
所攜手槍，胡義章對此突來之舉深為驚恐，認在場之徐浩翔為刑
警，可保護其安全，乃逃至徐某身邊，詎徐浩翔竟拔出手槍抵住
其腰部，喝令其不准動，致胡義章因恐懼未敢妄動，行動自由遭
受剝奪。甲○○即指林榮文對胡義章稱：「這個是死犯，打死人
沒事」，旋又故作輕鬆狀制止林榮文稱：「不要以為你是死犯，
就可以這樣」，林榮文則大罵胡義章對甲○○說話沒禮貌，特前
來教訓云云，並耍弄手中手槍。劉碧彩見狀央求甲○○有話好說
，甲○○即以穢語辱罵胡義章，斥責胡義章對伊不禮貌，適客廳
電話鈴響，林榮文嚇令劉碧彩不准接電話，接電話就會有事等語
，並緊盯劉碧彩，使其不得離開，剝奪其行動自由。嗣胡義章之
友人郭柏村、江進聰等人先後聞訊趕到，劉碧彩始趁機打電話報
警，不久有警車前來，甲○○三人始悻然離去等情。因認被告與
徐浩翔、林榮文共犯刑法第三百零二條第一項妨害自由及槍砲彈
藥刀械管制條例第七條第四項之未經許可無故持有槍械等罪嫌。
經審理結果，認被告被訴之犯罪不能證明，因而撤銷第一審關於
此部分之科刑判決，改判諭知被告無罪；固非無見。
惟查：（一）刑事訴訟法採自由心證主義，關於人證之供述，法
院應斟酌一切情形以為取捨，不能僅因供述時期有先後不同，即
執為判定證據力強弱之標準，亦即不能單以「案重初供」為取捨
證據之標準。原判決就本件被害人胡義章、劉碧彩在本件偵查中
及在台灣嘉義地方法院八十六年度訴字第四五０號案審理時之供
述，與其在案發時之警局或偵查中（即台灣嘉義地方法院檢察署
八十二年度他字第十六號案）所供不符，於理由說明：「該二被
害人（即胡義章、劉碧彩）嗣之證言，又與渠等在本件偵查及台
灣嘉義地方法院八十六年度訴字第四五０號審理中所述迥然不同
，難資為被告不利之證明。況微論該二被害人之所以如此轉變指
訴原因為何，第以大凡被害人莫不於案發後短期間，對加害人深
惡痛絕並萌思報復或興訟之念，以求取公道或藉以保護自己，且
斯時就有關被害情節亦刻骨銘心，得以充分據實陳述及適時採證
憑信，此所謂『案重初供』之來由也。是本件被告等人苟有持槍
妨害被害人二人之行動自由，衡情該二被害人初於警詢或檢察官
偵查時，應無蓄意隱瞞被告等人犯行，致被告等人逍遙法外，待
隔數年後始又指被告如何惡形惡狀，卻又於最後法院審理迴護被
告等人；從而比較該被害人二人先後所言，基於罪疑惟輕法理，
寧以彼等初供為可採」等語（見原判決正本第一八頁）；係以「
案重初供」為由，遽認胡義章、劉碧彩在上開他字案之警詢及偵
查中之供述可採，而置胡義章、劉碧彩在本案偵查中及另案審理
中不利被告之供述於不顧，自有適用證據法則不當之違誤。（二
）採證認事雖屬於事實審法院自由判斷之職權，但此項判斷，仍
須不違背一般經驗法則及論理法則，否則，即難謂為適法。又審
理事實之法院，對於證人前後所為矛盾或歧異之供述，如何本於
經驗法則判斷其證據價值及證明力，以定取捨暨所形成之心證，
均應於判決內闡析論敘，否則即屬判決不載理由，其判決為當然
違背法令。依原判決上引理由之說明，似以證人胡義章、劉碧彩
分別在本件偵查中及台灣嘉義地方法院審理林榮文、徐浩翔案時
，指訴被告之證詞，與渠等嗣在原審（即本件更一審）時及台灣
高等法院台南分院八十七年度上訴字第九四號之證詞不符，而不
予採取；原判決理由又說明：「胡義章在原審交互詰問時證稱：
『（當時在警局偵查中為什麼說被告有講到林榮文是死犯，又說
徐浩翔用槍抵住你，為什麼你要做這樣的筆錄？）因為當時我在
氣頭上，警察寫好，叫我簽，簽完我就走了；（如果你沒有這樣
說，當時警員製作筆錄，檢察官怎會做這樣的筆錄？）這我就不
知道，他們叫我先簽名，我就簽名了，如果當時被告有對我如何
，我犯不著在今日幫他做證人，那份筆錄是空白的，叫我簽名我
就簽名了；（請你確定當時你是否有向警方與檢方陳述這些事實
？還是只有簽空白筆錄？）當時在氣頭上，是有這樣講，但是沒
有像筆錄寫的那麼嚴重，筆錄說的【槍】、【死犯】、也沒有【
踢】的部分，沒有這回事，我只是說他們【把我拉下來】害我跌
倒，我年紀大了』」等語（見原判決正本第十六頁至十七頁）；
原判決理由復採取劉碧彩在上開林榮文、徐浩翔案審理時之證詞
，說明：「被害人劉碧彩在台灣高等法院台南分院八十七年度上
訴字第九四號審理林榮文、徐浩翔案件時亦證稱：『（他們進屋
內一樓後，有無對你們作何事？）事情隔這麼久了，我不方便講
；（妳先生胡義章有無被打傷？）有拉拉扯扯；（你有無看見二
位被告身上有帶槍？）這麼久了，我不方便講；（甲○○有無指
林榮文說這個是死犯，打死人沒事？）這麼久了，我不方便講』
。足見該二被害人嗣之證言，又與渠等在本件偵查及台灣嘉義地
方法院八十六年度訴字第四五０號審理中所述異，難資為被告
不利之證明」等語（見原判決正本第十八頁）；惟證人胡義章上
開證詞，究竟是否對警詢筆錄或偵查筆錄記載之真實性予以否認
？已有不明；且依一般檢察官進行之偵查程序觀之，檢察官於偵
訊時，似無可能以空白筆錄要求證人簽名之情形，而證人胡義章
上引所稱其不利被告之偵訊筆錄係於空白偵訊筆錄上簽名云云，
其真意為何？有無迴護被告之情形？又證人劉碧彩上開證詞「不
方便講」等語，是否另有隱情？且上開證詞似又未推翻其之前所
為不利被告之供詞；證人胡義章、劉碧彩矛盾之供詞究竟何者與
事實相符？實情究竟如何？關係被告是否成立本件犯罪？自應究
明釐清，原判決未詳加勾稽，且並引上開證人胡義章嗣後翻供且
不明確之證詞為判決之依據，及以證人劉碧彩答稱不方便講等語
，即謂證人之證詞前後矛盾而均不予採取，其有採證違背證據法
則及理由不備之違誤。以上，或係檢察官上訴意旨所指摘，或為
本院得依職權調查之事項，應認原判決仍有撤銷發回之原因。又
被告被訴違反槍砲彈藥刀械管制條例，公訴人認與前開發回部分
有裁判上一罪關係，基於審判不可分之原則，應併予發回。
據上論結，應依刑事訴訟法第三百九十七條、第四百零一條，判
決如主文。
中　　華　　民　　國　九十六　年　　三　　月  二十二  日
                      最高法院刑事第十一庭
                          審判長法官  林　永　茂
                                法官  洪　文　章
                                法官  蘇　振　堂
                                法官  蕭　仰　歸
                                法官  何　菁　莪
      本件正本證明與原本無異
                                      書  記  官
中　　華　　民　　國　九十六　年　　三　　月　二十七　日
                                                H
